最高法院刑事判決　　　　　　　　　　　　　　　　八十八年度台非字第三八一號
　　上 訴 人　最高法院檢察署檢察總長
　　被　　告　乙○○
　　　　　　　甲○○
　　　　　　　丙○○
右上訴人因被告等走私案件，對於台灣高等法院台南分院中華民國八十六年一月十四
日第二審確定判決（八十五年度上更(一)字第三四七號，起訴案號：台灣台南地方法院
檢察署八十四年度偵字第五○○一號），認為部分違背法令，提起非常上訴，本院判
決如左：
    主  文
原判決關於乙○○、甲○○、丙○○訴訟程序違背法令部分撤銷。
    理  由
非常上訴理由稱：「按科刑之判決書，須將認定之犯罪事實詳細記載於事實欄，並於
理由內逐一說明其憑以認定之證據，使事實與理由兩相一致，方為合法。依懲治走私
條例第十二條規定，行為人須係自大陸地區私運物品進入台灣地區，始以私運物品進
口論，適用該條例規定處斷。故該罪之成立，係以自大陸地區私運管制物品進入台灣
地區為要件。此項構成犯罪之事實，不僅應於事實欄明白認定，且須於理由內說明其
所憑之依據。方足以資論罪科刑。依原判決事實欄之記載，被告等先後二次均係在大
陸福建省東山縣銅山港東方外海三十五及四十五海浬之公海處，向大陸漁民購買柴油
走私至台灣地區。既係在「公海上」購買運入台灣地區，即非自「大陸地區」私運進
入「台灣地區」，已與該條例第十二條所規定之犯罪構成要件不合，原判決又未認定
被告等與出售該柴油之大陸漁民具共犯關係，所謂被告等在公海上向大陸漁民購買來
自大陸地區之柴油，與本人自淪陷區私運無異云云，又未明其依據及其認定之理由
，已不足以為適用懲治走私條例論罪科刑之依據。而刑事法上所謂業務，係以事實上
所執行之業務為標準。即指以反覆同種類之行為為目的之社會活動而言。縱其執行之
業務欠缺形式上之要件，仍無礙其為「業務」。本件被告等雖係漁民，但其於短短半
個月內，竟自「公海上」連續購買六萬六千公升之柴油運入台灣地區，是否具有能源
管理法第二十條之一未經許可而經營輸入能源業務之犯行，自應予以查明。原判決未
經查明，徒以被告等係以捕魚為業，其輸入之柴油尚未出售為由，認被告不成立能源
管理法第二十條之一之罪名，顯有應於審判期日調查之證據而未予調查之違誤。又得
由海關沒入之貨物，如經海關為沒入處分，刑事判決內即不得更為沒收之諭知。有司
法院院字第二八三二號解釋可資遵循。本件檢察官已於起訴書中註明知扣案之油品一
萬六千公升「另依海關緝私條例沒入」字樣。財政部高雄關稅局亦曾向第一審法院函
詢審理情形，並已明已受理被告等違反海關緝私條例案件。則被告等私運進口之柴
油，已否經海關為沒入之處分，亦應予以查明，以為沒收與否之依據。乃竟未經調查
，逕於主文內諭知「扣案之柴油六萬六千公升均沒收」，同屬違法。案經確定，關係
法律之正確適用，爰依刑事訴訟法第四百四十一條、第四百四十三條提起非常上訴，
以資糾正。」等語。
本院按科刑之判決，須將認定之犯罪事實，詳細記載於事實欄，並於理由內逐一說明
，其憑以認定之證據使事實與理由兩相一致，方為合法。又懲治走私條例第十二條規
定，自大陸地區私運物品進入台灣地區，以私運物品進口論，適用本條例規定處斷。
係以自大陸地區私運管制物品進人台灣地區，為其構成要件，如非自大陸地區私運管
制物品進入台灣地區，即與犯罪構成要件不合。本件原確定判決事實記載被告乙○○
、甲○○、丙○○等先後二次在大陸福建省東山縣銅山港東方外海約三十五及四十五
海浬之公海處，明知大陸漁民出售之柴油乃自大陸地區運來，竟仍向大陸漁民購買柴
油走私至台灣地區。按公海並非大陸地區，原判決雖未認定被告等與出售柴油之大陸
漁民有共犯關係，惟於理由內既已說明被告等在公海向大陸漁民購買來自大陸地區之
柴油，與本人自淪陷區私運無異云云，自應敘明其所憑之證據及其認定之理由，原判
決逕行適用懲治走私條例第二項第一款論處被告等罪刑，而未說明其論斷之依據，自
有判決不備理由之訴訟程序違背法令。又刑事法上所謂業務，係以事實上所執行之業
務為標準，即指以反覆同種類之行為為目的之社會活動而言，縱其執行之業務欠缺形
式上之要件，仍無礙其為業務。本件被告等雖係漁民，但其於短短半個月內，竟自公
海上連續二次共購買六萬六千公升之柴油運入台灣地區，是否具有能源管理法第二十
條之一未經許可而經營輸入能源業務之行為，自應予以查明。原判決未經調查審認，
徒以被告等係以捕魚為業，其輸入之柴油尚未出售為由，認被告等不成立該條之罪名
，亦有應於審判期日調查之證據未予調查之違法。又得由海關沒入之貨物，如經海關
為沒入之處分，刑事判決內即不得更為沒收之諭知。本件檢察官已於起訴書中註明扣
案之油品一萬六千公升，另依海關緝私條例沒入，財政部高雄關稅局亦曾向第一審法
院函詢審理情形，並已敘明受理被告等違反海關緝私條例案件。則被告等私運進口之
柴油，已否經海關為沒入之處分，亦應予查明，以為沒收之依據。原判決未經調查，
逕於主文內對此部分之柴油為沒收之諭知，同屬應於審判期日調查之證據未予調查之
訴訟程序違背法令。案經確定，非常上訴意旨執以指摘，洵有理由，應將原判決關於
被告等訴訟程序違背法令部分撤銷，以資糾正。
據上論結，應依刑事訴訟法第四百四十七條第一項第二款，判決如主文。
中      華      民      國    八十八    年     十二     月     三十     日
                              最高法院刑事第八庭
                                  審判長法官  吳  雄  銘
                                        法官  池  啟  明
                                        法官  石  木  欽
                                        法官  郭  毓  洲
                                        法官  吳  三  龍
      右正本證明與原本無異
                                              書  記  官
中      華      民      國    八十九    年      一      月      三      日
